【裁判字號】    97,訴,744
【裁判日期】    971207
【裁判案由】    有關教育事務
【裁判全文】
臺北高等行政法院裁定
                                       97年度訴字第744號
原      告  甲○○
被      告  臺北縣立崇林國民中學
代  表  人  乙○○校長）住同.
上列當事人間因有關教育事務事件，原告不服臺北縣政府中華民
國97年1 月18日第00000000號訴願決定，提起行政訴訟。本院裁
定如下：
    主  文
原告之訴駁回。
訴訟費用由原告負擔。
    理  由
一、按「原告之訴，有下列各款情形之一者，行政法院應以裁定
    駁回之。．．．十起訴不合程式或不備其他要件者。」為行
    政訴訟法第107 條第1 項第10款之規定。又依行政訴訟法第
    4 條第1 項之規定，人民因中央或地方機關之違法行政處分
    ，認為損害其權利或法律上之利益，經依訴願法提起訴願而
    不服其決定或逾期不為決定者，得向高等行政法院提起撤銷
    訴訟。再依行政訴訟法第6 條第1 項、第2 項規定，確認無
    效訴訟，亦須以行政處分為程序標的，且須已向原處分機關
    請求確認該行政處分無效未被允許，或經請求後於30日內不
    為確答者，始得提起之。而此所謂行政處分，依行政程序法
    第92條第1 項、訴願法第3 條第1 項規定，係指中央或地方
    機關就公法上具體事件所為之決定或其他公權力措施而對外
    直接發生法律效果之單方行政行為而言。
二、次按「各大學校、院、系（所）教師評審委員會關於教師升
    等評審之權限，係屬法律在特定範圍內授予公權力之行使，
    其對教師升等通過與否之決定，與教育部學術審議委員會對
    教師升等資格所為之最後審定，於教師之資格等身分上之權
    益有重大影響，均應為訴願法及行政訴訟法上之行政處分。
    受評審之教師於依教師法或訴願法用盡行政救濟途徑後，仍
    有不服者，自得依法提起行政訴訟，以符憲法保障人民訴訟
    權之意旨。」為司法院第462 號解釋所明示。又「教師不願
    申訴或不服申訴、再申訴決定者，得按其性質依法提起訴訟
    或依訴願法或行政訴訟法或其他保障法律等有關規定，請求
    救濟。」教師法第33條亦著有明文。故教師不服再申訴決定
    者，應按事件性質，決定其是否可以提起行政訴訟。
三、又依公務人員保障法第77條第1 項規定：「公務人員對於服
    務機關所為之管理措施或有關工作條件之處置認為不當，致
    影響其權益者，得依本法提出申訴、再申訴」；而公務人員
    保障暨培訓委員會所為再申訴決定書之正本，應於決定後15
    日內送達再申訴人及原服務機關；該服務機關應於收受再申
    訴決定書之次日起2 個月內將處理情形回復公務人員保障暨
    培訓委員會。公務人員保障法第84條準用第71條第2 項及同
    法第91條第3 項分別定有明文。換言之，公務人員不服其服
    務機關所為之管理措施或有關工作條件之處置，僅得依公務
    人員保障法規定提出申訴、再申訴，經再申訴決定後，不得
    再提起行政訴訟。又依司法院釋字第187 號、第201 號、第
    243 號、第266 號、第298 號、第312 號、第323 號及第
    338 號解釋意旨，公務人員得依行政訴訟程序提起救濟之權
    益為：一足以改變公務員身分或對於公務員有重大影響之懲
    戒處分，例如依公務人員考績法規所為免職處分等。二於其
    憲法所保障服公職之權利有重大影響之處分，例如：具法定
    資格始得任用，並受身分保障之公務員，因受非懲戒性質之
    免除現職處分；主管機關對公務人員任用資格審查，認為不
    合格或降低原擬任之官等，或公務員對其審定之級俸有爭執
    。三公務人員之公法上財產請求權遭受損害者。至於公務人
    員考績法之記大過處分，或其他管理措施或有關工作條件之
    處置，並未改變公務員之身分關係，不直接影響人民服公職
    之權利，則不許提起行政訴訟。教師雖非公務人員服務法所
    稱之公務人員，惟基於平等原則，教師因身分關係所受行政
    處置而可以提起行政訴訟之範圍，解釋上與公務人員應無分
    軒輊。對照前揭司法院第462 號解釋意旨，亦認對於教師之
    資格等身分上之權益有重大影響的行政處分，始得於依教師
    法或訴願法用盡行政救濟途徑後，提起行政訴訟。足見教師
    對於其服務學校所為於教師之資格等身分上之權益無重大影
    響，且無涉公法上財產權益之內部管理措施或有關工作條件
    之處置，如有不服，僅得依教師法規定提出申訴、再申訴，
    經再申訴決定後，即不得再提起行政訴訟。
四、另行政訴訟法第5 條第1 、2 項規定：「人民因中央或地方
    機關對其依法申請之案件，於法令所定期間內應作為而不作
    為，認為其權利或法律上利益受損害者，經依訴願程序後，
    得向高等行政法院提起請求該機關應為行政處分或應為特定
    內容之行政處分之訴訟。」「人民因中央或地方機關對其依
    法申請之案件，予以駁回，認為其權利或法律上利益受違法
    損害者，經依訴願程序後，得向高等行政法院提起請求該機
    關應為行政處分或應為特定內容之行政處分之訴訟。」所謂
    「依法申請之案件」，乃係指人民依法律、法規命令、自治
    條例、自治規則及委辦規則規定，為自己之利益，請求行政
    機關為許可、認可或其他授益行為之公法上意思表示。亦即
    就該請求案件，申請人有權請求行政機關為准駁之行政處分
    ，而受理之行政機關於申請案件符合法令規定要件，且無裁
    量權，或雖有裁量權但裁量收縮到零時，並負有應為特定內
    容之行政處分之義務。
五、本件原告起訴略以：原告係臺北縣立崇林國民中學（下稱崇
    林國中）教師，因不服被告依95年6 月30日校務會議通過導
    師遴聘辦法之「超過45歲之資深教師得續免任導師2 年」附
    帶決議，被告據以96年8 月1 日北縣崇中人兼字第09600000
    03號兼職聘書（下稱系爭兼職聘書），排定其自民國（下同
    ）96年8 月1 日起至97年7 月31日止兼任導師乙職，認被告
    未依校務會議通過之導師遴聘辦法排定導師，擅自免除45歲
    以上資深教師擔任導師之義務，致排定其96年度起擔任3 年
    導師，損及其權益。原告不服，提起訴願遭決定以公立學校
    教師於學校服務期間，倘對學校之管理措施或有關工作條件
    之處置認為不當者，均應視為一種「內部行為」，不能視為
    對外發生法律效果之行政處分，尚非在准許其提起行政爭訟
    尋求救濟之列，而以不受理駁回，遂向本院提起本件行政訴
    訟，請求撤銷「被告96學年度起遴聘原告擔任3 年導師之行
    政處分」等語（見原告於97年11月10日所提變更訴之聲明狀
    ）。可知原告主要係認被告未依校務會議通過之導師遴聘辦
    法排定導師，卻依95年6 月30日校務會議通過之附帶決議，
    免除45歲以上資深教師擔任導師之義務，致排定其自96年8
    月1 日起至97年7 月31日止兼任導師乙職，損及其權益，因
    而提起本件撤銷訴訟。是本件爭執重點厥為：系爭兼職聘書
    是否為行政處分？
六、經查：
  (一)本件原告係不服被告96年8 月1 日北縣崇中人兼字第
    0960000003號兼職聘書，即系爭兼職聘書（見訴願卷第31頁
    ），始提起本件撤銷訴訟。惟按行政訴訟法第4 條第1 項規
    定：「人民因中央或地方機關之違法行政處分，認為損害其
    權利或法律上之利益，經依訴願法提起訴願而不服其決定，
    或提起訴願逾三個月不為決定，或延長訴願決定期間逾二個
    月不為決定者，得向高等行政法院提起撤銷訴訟。」可知依
    行政訴訟法規定提起撤銷訴訟者，必須有「行政處分」存在
    為前提。此與行政訴訟法確認無效訴訟，依行政訴訟法第6
    條第1 項、第2 項規定，亦須以「行政處分」為訴訟標的，
    並無不同。而此所謂行政處分，係指中央或地方機關就公法
    上具體事件所為之決定或其他公權力措施而對外直接發生法
    律效果之單方行政行為而言，上已述及。
  (二)查本件被告崇林國中導師遴聘辦法第1 條載明：「．．．本
    辦法係根據教師法第17條第9 款．．．訂定之。」而教師法
    第17條第9 款規定：「教師除應遵守法令履行聘約外，並負
    有下列義務：．．．九擔任導師．．．。」同條第2 項規定
    ：「前項第4 款及第9 款之辦法，由各校校務會議定之。」
    有該辦法附訴願卷第50頁足考。基此，可知各校校務會議依
    法得就「教師擔任導師」訂定遵循辦法以為適用甚明。但既
    為教師擔任導師之遵循辦法，自以該辦法有規定者為限。
  (三)次查被告崇林國中於95年6 月30日94學年度第2 學期期末校
    務會議通過提案11修訂「導師遴聘辦法」增訂第5 條第3款
    （下稱系爭條款）係記載：「3.除自願擔任導師者，以積分
    低者優先擔任導師，若積分相同者，依下列序位徵召遴選：
    第一順位，於本校擔任導師年資較淺者；第二順位，於本校
    任教年資較淺者；第三順位，上述各款相同者，以年輕者為
    優先。」有該系爭條款附本院原證1 足佐，並無所謂「超過
    45歲之資深教師得續免任導師2 年」之記載。
  (四)又，被告崇林國中於95年6 月30日94學年度第2 學期期末校
    務會議通過提案11修訂「導師遴聘辦法」所增訂之系爭條款
    ，其決議內容係就學校教師如何兼任導師之順位等事項為抽
    象之規範，核其性質乃被告崇林國中內部對於教師依教師法
    兼任導師如何分工之校務管理辦法，顯非中央或地方機關就
    具體事件所為之決定或其他公權力措施而對外直接發生法律
    效果之單方行政行為，即非行政處分，因而本該非行政處分
    性質之校務內部管理辦法所為之系爭兼職聘書通知，自屬校
    務內部管理措施之文書，即非就具體事件所為之決定或其他
    公權力措施而對外直接發生法律效果之單方行政行為。對於
    原告之教師資格等身分上之權益並無重大影響，亦無涉其公
    法上財產權益，尚非行政處分之性質甚明，依前揭行政訴訟
    法第4 條第1 項之規定意旨，本不得對之提起行政訴訟。原
    告主張該導師遴聘辦法為行政命令，容有誤解法令情形，不
    足採憑。系爭兼任導師之聘書既係本於被告校務內部管理措
    施所為之文書，自非行政處分，揆諸前開說明，自不得作為
    撤銷訴訟或確認無效訴訟之訴訟標的，原告對之起訴請求撤
    銷系爭兼職之聘書，或如其原先訴之聲明1 請求確認上開所
    謂附帶決議無效之訴，於法均有未合，應予駁回。
  (五)至於原告如因被告崇林國中修訂「導師遴聘辦法」所增訂之
    條款內部管理措施（即系爭兼職聘書）有所不服，僅得依教
    師法規定提出申訴、再申訴，經再申訴決定後，即不得再提
    起行政訴訟，已如前述，再予敘明。
七、綜上，系爭兼職聘書乃被告崇林國中依其所訂定之導師遴聘
    辦法所為有關「工作條件」及「管理措施」之事項，並未影
    響原告擔任教職之權利，或改變其教師之身分，揆諸前開說
    明並非行政處分，原告若有不服，僅得依教師法規定提出申
    訴、再申訴，不得逕行提起本件行政訴訟，其對之提起行政
    訴訟，顯非合法，應予駁回。訴願決定予以不受理決定並無
    不合，至原告實體上之主張，因本件起訴不合程序要件，即
    無加以論究之必要，併此敘明。
八、依行政訴訟法第107 條第1 項第10款、第104 條、民事訴訟
    法第95條、第78條，裁定如主文。
中    華    民    國    97    年    12    月    7     日
                臺北高等行政法院第六庭
                          審判長法  官  林  文  舟
                                法  官  許  瑞  助
                                法  官  陳  鴻  斌
上為正本係照原本作成。
如不服本裁定，應於送達後10日內向本院提出抗告狀（須按他造
人數附繕本）。
中    華    民    國    97    年    12    月   10     日
                                書記官  陳  清  容


司法院資訊處製作；財團法人民間司法改革基金會備份。
